【裁判字號】    94,訴,815
【裁判日期】    950117
【裁判案由】    調解無效暨回復原狀
【裁判全文】
臺灣彰化地方法院民事判決  94年度訴字第815號
原      告  甲  ○
            丙  ○
兼上二人共同
訴訟代理人  戊○○
被      告  財團法人台灣基督長老教會
法定代理人  辛○○
訴訟代理人  庚○○
被      告  己○○
訴訟代理人  劉錫熙律師
上列當事人間請求宣告調解無效暨回復原狀等事件，本院於民國
95 年1月3日言詞辯論終結，判決如下：
    主      文
原告之訴駁回。
訴訟費用由原告負擔。
    事實及理由
一、程序方面：
    按因當事人聲請而成立之民事調解，經法院核定後有無效或
    得撤銷之原因者，當事人得向原核定法院提起宣告調解無效
    或撤銷調解之訴。前項規定，當事人應於法院核定之調解書
    送達後三十日內為之。又調解文書之送達，準用民事訴訟法
    關於送達之規定，鄉鎮市調解條例第27條、第26條第1項分
    別定有明文。而送達不能依民事訴訟法第136條、第137條規
    定為之者，得將文書寄存送達地之自治或警察機關，並作送
    達通知書兩份，一份黏貼於應受送達人住居所、事務所、營
    業所或其就業處所門首，另一份置於該送達處所信箱或其他
    適當位置，以為送達，亦為民事訴訟法第138條第1項所明定
    。經查兩造共有坐落彰化縣芳苑鄉○○段907-2地號土地（
    下稱系爭土地），由彰化縣芳苑鄉調解委員會92年度民調字
    第49號調解書（下稱系爭調解書）為共有土地分割，經本院
    核定後，並未送達原告甲○、戊○○，及原告丙○部分係寄
    存芳苑王功郵局等事實，業經證人即彰化縣芳苑鄉調解委員
    會承辦人員丁○○結證明確，並經調閱系爭調解書全卷屬實
    。原告丙○否認收受系爭調解書，而寄存芳苑王功郵局，經
    核與上開寄存機關之規定不合，亦不生送達效力。系爭調解
    書既未送達原告，舉輕明重，原告依前開規定提起本件訴訟
    以求救濟，於法自無不合，先予明。
二、實體方面：
（一）原告主張系爭土地經系爭調解書為共有土地分割，經本院
      核定後，業經辦理分割登記，編定為同段907-2、907-7、
      907-8、907-9、907-10地號。惟原告未在系爭調解書蓋章
      同意，亦未授權他人辦理。系爭調解書為被告財團法人台
      灣基督長老教會（下稱台灣基督長老教會）所偽造，且對
      原告不利，造成重大損害，為此依鄉鎮市調解條例第26條
      第1項規定提起本件訴訟，請求宣告本件調解書無效，並
      依民法第113條之規定將分割後編定之土地回復原狀等語
      。
（二）被告則否認原告之主張，並以系爭土地分割之調解，原告
      均親自到場參與協議及用印，系爭調解書並無無效情形，
      原告之訴應無理由等語資以為辯。
（三）經查原告主張系爭土地原為兩造共有，經系爭調解書為共
      有土地分割，由本院核定後，業經辦理分割登記，並編定
      為同段907-2、907-7、907-8、907-9、907-10地號，及系
      爭土地上有原告甲○、戊○○之建物，使用至今已三十餘
      年，原告丙○分得位置為既成道路占用等事實，為被告所
      不爭執，有系爭調解書在卷可稽，並經調閱系爭調解書全
      卷查核明確，此部分事實，應堪採信。
（四）原告雖又主張其將印章及身分證交與被告台灣基督長老教
      會牧師乙○○集中保管，以配合代書庚○○辦理系爭土地
      分割之調解，詎乙○○未經原告同意，串通庚○○利用所
      保管之印章及身分證於92年10月3日偽造系爭調解書，至
      92年12月中旬辦理系爭土地分割登記完畢始歸還云云。惟
      查其情已為被告否認。按當事人主張有利於己之事實者，
      就其事實有舉證之責任。民事訴訟法第277條前段定有明
      文。
    １文書，依其程式及意旨得認作公文書者，推定為真正，民
      事訴訟法第355第1項定有明文。又依鄉鎮市調解條例第25
      條、第27條規定，調解成立時，調解委員會應作成調解書
      ，並由當事人及出席調解委員簽名、蓋章或按指印；經法
      院核定之民事調解，與民事確定判決有同一之效力；經法
      院核定之刑事調解，以給付金錢或其他代替物或有價證券
      之一定數量為標的者，其調解書得為執行名義。經查系爭
      調解書經彰化縣芳苑鄉調解委員會調解成立後依法製作，
      並由本院核定在案，應具公文書之效力，依法自推定為真
      正。
    ２又私人之印章，由自己使用為常態，被人盜用為變態，主
      張變態事實之當事人，自應就此印章被盜用之事實負舉證
      之責任。原告已自認系爭調解書之印文為其所有，而關於
      該印文為何人所蓋用。證人丁○○先證稱，當事人當時來
      兩次，第一次是6月9日，第二次9月2日以後，第一次全部
      到，第二次有無全部到伊沒印象，但全部印章是代書庚○○交給伊。經庚○○當場表示，證人丁○○說的不對，當
      時兩次即6月9日及10月2日原告三人都親自到場，伊均唱
      名，由他們自己拿印章給丁○○用印等語後，證人丁○○
      嗣改稱，第一次廖代書親自唱名，由當事人親自拿印章給
      伊蓋章，第二次沒印象云云，惟稽之系爭調解書稱謂欄所
      載，原告均列為對造人，且未委任他人代理，堪信應係本
      人為之，證人丁○○先後所證游移不定，尚難據為被告不
      利之認定。復查證人乙○○具結證稱，其為王功教會牧師
      ，當時伊提議分割，因委託的代書住在南部，為了方便，
      在申請芳苑鄉公所調解之前，曾經向原告拿過一次印章，
      大概在92年4、5月間，是向地政事務所辦理分割之用，嗣
      因製作的分割圖，跟地上物不合，且被告己○○表示原告
      戊○○的建物有佔到他的土地，代書說要向公所申請調解
      ，所以才在92年6月9日申請調解，如當初無佔到土地的問
      題，即可直接向地政辦理。印章在申請調解之前就還給他
      們了，因伊沒有責任也沒有權利替他們保管，以後如有需
      要再向他們要印章。本件分割有兩次調解用印，一次是92
      年6月9日，一次是92年10月2日，第一次是原告戊○○開
      教會的車載大家一起去，第二次是戊○○開教會的車載原
      告甲○、丙○及伊，因原告及被告己○○都是教會的教友
      ，辦理分割時本來大家協議辦理，但因有佔用的問題，所
      以申請調解，避免日後糾紛，兩次用印的印章都是他們自
      己拿出來，由代書一一唱名後用印等語明確，核與被告所
      辯並無不符。
    ３復查原告戊○○認庚○○、乙○○及被告己○○共同基於
      犯意之聯絡，以乙○○保管共有人之印章，偽造內容不實
      之系爭調解書，涉犯偽造文書罪嫌，向台灣彰化地方法院
      檢察署提出告訴，經該署檢察官偵查結果認應不起訴處分
      之事實，亦有該署94年度偵字第9511號不起訴處分書影本
      在卷可稽。至原告主張系爭土地上有原告甲○、戊○○之
      建物，使用至今已三十餘年，兩造調解時，同意不妨礙建
      物現況，且原告丙○分得位置為既成道路占用，如依系爭
      調解書之方案分割對其不利，且造成重大損害云云。查系
      爭土地依系爭調解書之方案分割，縱對原告有不利之結果
      ，惟稽之上開不起訴處分書所載原告戊○○、甲○、丙○
      、被告己○○及證人乙○○等5人於92年10月2日簽立之協
      議書內容，略以「... 因各共有人需完整用地，於辦理共
      有物分割時，全體共有人允諾同意會同分割為個人全部所
      有。以確保全體共有人得以地盡其利之效用。今因己○○
      君與戊○○君於認知上聲明，以分割複丈成果圖面積合算
      ，恐戊○○君之建築物有超過應有持分面積之界址，故雙
      方協議履行如下行為：一、於分割登記完竣後，需測量其
      所有權面積，就分割複丈成果圖再行複丈土地面積界址。
      二、雙方若各有佔用之部分應返還。但若屬戊○○君佔用
      到己○○君者，因地上建物之源由，戊○○君願以每平方
      公尺新台幣三萬三千零六十元整計算，向己○○君價購無
      訛。..。」等字樣，並經上開人等簽名及蓋印，堪信告訴
      人業已認同依複丈成果圖所示分割方案進行分割，且相互
      間價購之機制雖未載於最後拍板定案之調解書內，然當事
      人間業已另書立該協議書以為相關權利之釐清等情明確。
      有該不起訴處分書在卷可參。益證系爭調解書就系爭土地
      之分割方案業經原告同意，而與原告之真意無違，足堪認
      定。此外，原告主張系爭調解書有無效原因既未舉證以實
      其說，應無可採。從而，原告提起本件訴訟，求為判決宣
      告系爭調解書無效，並依民法第113條規定將系爭土地分
      割後編定之土地回復原狀，即無理由，應予駁回。
三、訴訟費用負擔依據：民事訴訟法第78條、第85條第1項前段
    。
中    華    民    國    95    年    1    月    17    日
                  民事第一庭    法  官  羅培昌
以上正本係照原本作成。
如對判決上訴，應於判決送達後20日內向本院提出上訴狀。
中    華    民    國    95    年    1    月    17    日
                                書記官  沈淑媛


司法院資訊處製作；財團法人民間司法改革基金會備份。
